臺灣基隆地方法院民事判決
110年度訴字第58號
原      告  馬鈺茹  
訴訟代理人  黃采薇律師
被      告  鄧淑美  
訴訟代理人  蔡宥祥律師
上列當事人間不當得利事件，本院於民國110年3月25日言詞辯論
終結，判決如下：
    主      文
原告之訴駁回。
訴訟費用由原告負擔。
    事實及理由
一、按訴狀送達後，原告不得將原訴變更或追加。但請求之基礎
    事實同一，不在此限，民事訴訟法第255條第1項第2款定有
    明文。原告依民法第179條規定起訴請求被告給付新臺幣（
    下同）758,000元，嗣於本院審理中，另依民法第184條侵權
    行為之法律關係為同一請求，經核係屬訴之追加，均係本於
    原告主張其遭詐騙匯款之同一基礎事實，核與上開規定相符
    ，應予准許。
二、原告起訴主張：原告於民國108年11月間，在Instagram社群
    網站認識自稱為陳偉（chew wei）之詐騙集團成員假冒為泰
    國航空機長，以退休辦理退休金需要律師費、購買反恐清算
    證書及反洗錢證書等理由要求原告協助，原告遂於109年12
    月間匯款至被告提供予詐騙集團成員使用之中國信託商業銀
    行000-000000000000號帳戶及國泰世華銀行000-0000000000
    00號帳戶（下稱中國信託帳戶、國泰世華帳戶，合稱系爭帳
    戶）共計758,000元（下稱系爭款項）後，才發現受騙，被
    告受領系爭款項並無法律上原因，致原告受有損害，爰依不
    當得利及侵權行為法律關係，請求擇一為原告有利之判決等
    語。並聲明：被告應給付原告758,000元。
三、被告抗辯略以：原告係基於與詐騙集團之約定，聽從詐騙集
    團成員之指示將系爭款項匯入系爭帳戶，並非無法律上之原
    因，且原告係為履行其與詐騙集團之約定，始向被告給付，
    被告並未因此取得直接請求原告給付之權利，依最高法院94
    年度台上字第1555號、97年度台上字第176號判決意旨，兩
    造間應僅係「指示給付關係」在原告與詐騙集團間應屬資金
    關係，原告與被告間應屬對價關係，縱使資金關係或對價關
    係有瑕疵，僅分別由指示人對領取人、被指示人對指示人主
    張不當得利請求權，兩造間既無給付關係，自不成立不當得
    利法律關係。又被告於108年5月間，在LINE通訊軟體認識自
    稱「MEYER JOHN」（下稱MEYER）之詐騙集團成員，宣稱其
    在聯合國工作，臨時需要資金為由，請求被告協助匯款，共
    積欠被告1,050,246元，嗣後MEYER更向被告宣稱需要被告提
    供帳戶以協助其正在進行之比特幣事業，始能償還積欠被告
    之債務，被告主觀上確係為購買比特幣才提供系爭帳戶號碼
    予MEYER，至於密碼、提款卡、存摺等始終由被告持有，亦
    不知系爭帳戶有涉及詐欺情事，係因陷於錯誤始提供系爭帳
    戶予MEYER，並無侵害他人之故意，且依MEYER之指示將取得
    之款項匯入訴外人邱笳稱即比特幣供應商所指定之帳戶內，
    作為MEYER購買比特幣之用，被告並未獲有任何利益，何況
    被告與MEYER間並無一定之特殊關係存在，欠缺一般防範損
    害之注意義務，自不該當侵權行為之要件等語。並答辯聲明
    ：原告之訴駁回。
四、原告主張其遭詐騙集團詐騙，依詐騙集團成員指示將系爭款
    項匯款至被告所有系爭帳戶等情，為被告所不爭執，並經本
    院核閱臺灣基隆地方檢察署（下稱基隆地檢署）109年度偵
    字第3659、6117號詐欺等案件偵查卷宗屬實，堪信此部分事
    實為真實。
五、原告主張被告提供系爭帳戶予詐欺集團成員使用，致其遭詐
    騙將系爭款項匯至系爭帳戶，被告受領758,000元係無法律
    上原因受有利益，原告因此受有損害，依民法第179條、第1
    84條第1項前段規定，請求被告給付758,000元等語，為被告
    所否認，並以前詞置辯，本院判斷如下：
  ㈠原告依民法第179條規定，請求被告給付758,000元，有無理
    由？　
　⒈按依不當得利法則請求返還不當得利，以無法律上之原因而
    受利益，致他人受有損害為其要件，故其得請求返還之範圍
    ，應以對方所受之利益為度，非以請求人所受損害若干為準
    （最高法院87年度台上字第1243號判決意旨參照）。因此，
    原告自應舉證證明被告確因其給付系爭款項而受有利益，及
    受領利益之金額。
  ⒉查原告雖將系爭款項匯入被告系爭帳戶，惟被告抗辯匯入系
    爭帳戶之款項均已依MEYER之指示匯入訴外人邱笳稱即比特
    幣供應商所指定之帳戶內，作為MEYER購買比特幣之用等語
    ，核與系爭帳戶中國信託存款交易明細、國泰世華銀行對帳
    單確有備註「轉邱」之事實相符（見偵查卷一第115頁至第1
    28頁），並有被告所提與MEYER間手機通訊軟體對話內容截
    圖足憑，可見被告係代MEYER收取購買比特幣款項，並將帳
    戶內款項交給邱笳稱，堪認被告僅是代收轉付，且原告於10
    8年12月6日、13日匯款153,560元、302,220元至中國信託帳
    戶後，被告於108年12月10日、11日、12日、13日、14日各
    轉帳391,384元、207,567元、159,620元、152,238元、91,1
    52元、209,871元、330,820元至邱笳稱指定帳戶；另原告於
    108年12月16日匯款302,220元至國泰世華帳戶後，被告於10
    8年12月16日、18日各匯款148,000元、243,907元至邱笳稱
    指定帳戶，被告抗辯其並未受系爭款項之利益等情，即屬有
    據。原告主張系爭款項最終均交予被告，且無法律上原因之
    有利事實，亦未舉證以實其說，原告依不當得利之法律關係
    ，請求被告返還758,000元，自無可取。
　㈡原告依民法第184條第1項規定，請求被告給付758,000元，有
    無理由？　　
　⒈按因故意或過失，不法侵害他人之權利者，負損害賠償責任
    。故意以背於善良風俗之方法，加損害於他人者亦同。民法
    第184條第1項定有明文。而主張侵權行為損害賠償請求權之
    人，對於侵權行為之成立要件應負舉證責任。次按依民法第
    184條第1項前段規定，侵權行為之成立，須行為人因故意過
    失不法侵害他人權利，亦即行為人須具備歸責性、違法性，
    並不法行為與損害間有因果關係，始能成立，且主張侵權行
    為損害賠償請求權之人，對於侵權行為之成立要件應負舉證
    責任。次按民法第185條第1項所謂之數人共同不法侵害他人
    之權利，係指各行為人均曾實施加害行為，且各具備侵權行
    為之要件而發生同一事故者而言，是以各加害人之加害行為
    均須為不法，且均須有故意或過失，並與事故所生損害具有
    相當因果關係者始足當之；第2項所稱之幫助人，係指幫助
    他人使其容易遂行侵權行為之人，其主觀上對於幫助之行為
    須有故意或過失，客觀上對於結果須有相當因果關係，始須
    連帶負損害賠償責任（最高法院97年度台上字第2050號、10
    7年度台上字第2436號判決意旨參照）。
  ⒉原告主張被告提供系爭帳戶予詐騙集團使用，構成共同侵權
    行為云云，被告否認知悉MEYER使用系爭帳戶之目的，原告
    應對其主張侵權行為成立要件事實，負舉證責任。如前所述
    ，被告僅是代收轉付MEYR購買比特幣款項，且借用帳戶原因
    很多，非必用於不法目的，自不能徒以被告出借帳戶之行為
    遽認其明知或可得而知詐騙集團用以存放被害人之匯款。再
    者，被告雖提供系爭帳戶供MEYR使用，但沒有交付存摺、提
    款卡及密碼予不詳之人，中國信託存款交易明細備註欄亦附
    記有用於人壽扣款，可見被告係自己使用該帳戶，且被告是
    陸續匯款至邱笳稱指定帳戶，每次匯款後系爭帳戶至少仍有
    將近100,000元以上餘額，與一般提供帳戶供詐騙集團使用
    者，在利用帳戶取得被害人匯款後，即將帳戶內詐騙款項悉
    數領出之常情有違，難認被告可預見詐欺集團可能使用其帳
    戶作不法使用，猶任意將系爭帳戶交予陌生人使用，因此系
    爭帳戶轉匯至邱笳稱指定帳戶之事實，至多僅能推論系爭帳
    戶與供詐欺使用之邱笳稱指定帳戶間有交易往來，與被告是
    否知情或參與詐得原告匯入系爭帳戶之行為，尚屬有間。又
    被告所涉詐欺等案件經基隆地檢署檢察官以109年度偵字第3
    659、6117號為不起訴處分，雖原告不服聲請再議，業經臺
    灣高等檢察署110年度上聲議字第537號處分書駁回確定在案
    ，有該不起訴處分書及網路查詢處分書在卷足憑，復無其他
    事證足證被告可預期MEYR使用系爭帳戶作為侵權行為使用，
    難認有何因故意或過失而致原告受損害之情，則原告依民法
    第184條第1項前段、第185條規定，請求被告給付758,000元
    ，洵屬無據。　　　　
六、綜上所述，原告依民法第179條及第184條第1項規定，請求被告給付其758,000元，為無理由，應予駁回。又本件事證已經明確，兩造其餘之攻擊或防禦方法及所用之證據，經本院斟酌後，認為均不足以影響本判決之結果，爰不逐一論列，附此敘明。　
七、本件原告之訴為無理由，依民事訴訟法第78條，判決如主文
    。　
中　　華　　民　　國　　110 　年　　4 　　月　　8 　　日
                  民事庭法　官　陳湘琳　　　　　
以上正本係照原本作成。
如對本判決上訴，須於判決送達後20日內向本院提出上訴狀。如
委任律師提起上訴者，應一併繳納上訴審裁判費。
中　　華　　民　　國　　110 　年　　4 　　月　　 8　　日
                        書記官　林亭如